臺灣臺南地方法院刑事判決　　　　　　　 96年度易字第561號
公　訴　人　臺灣臺南地方法院檢察署檢察官
被　　　告　甲○○
上列被告因業務侵占案件，經檢察官提起公訴（96年度偵字第
728 號），被告於本院準備程序進行中，先就被訴事實為有罪之
陳述，經本院合議庭裁定由受命法官獨任進行簡式審判程序，判
決如下：
    主  文
甲○○連續意圖為自己不法之所有，而侵占對於業務上所持有之
物，處有期徒刑拾月，緩刑參年。
    事  實
一、甲○○於民國78年4月1日即在位於臺南縣新營市○○路85號
    「明台產物保險股份有限公司新營分公司」（以下簡稱明台
    公司）擔任業務員，迄於83年間起擔任營業處課長，負責招
    攬保險業務、協助客戶處理理賠並收取保險費等業務。詎於
    91年間起因甲○○個人投資理財不當，積欠信用卡卡款未繳
    並為支付家中開銷所需，竟基於意圖為自己不法所有之概括
    犯意，自94年8月間起，迄於95年1月間，將自公司客戶所收
    取如附表所示之保險費後，竟變易持有為所有，未將上開保
    險費繳回明台公司而侵占入己，所侵占保險費共達新臺幣（
    下同）67萬3400元。嗣於94年12月間經明台保險公司查悉甲
    ○○未依公司規定繳交向客戶所收取之保險費而一再催促甲
    ○○將所收取之保險費繳交予公司，但甲○○仍一再拖延，
    經明台公司即派稽核人員進行瞭解，而查悉上情。
二、案經明台產物保險股份有限公司新營分公司訴請臺灣臺南地
    方法院檢察署檢察官偵查起訴。
    理  由
一、本案被告所犯刑法第336條第2項之業務侵占罪，非死刑、無
    期徒刑或最輕本刑有期徒刑三年以上之罪，亦非高等法院管
    轄第一審案件，且於96年5月15日進行準備程序進行中，被
    告先就被訴事實為有罪之陳述，經告知被告簡式審判程序之
    旨，並聽取檢察官及被告之意見後，本院合議庭裁定進行簡
    式審判程序，是本案之證據調查，依刑事訴訟法第273條之2
    規定，不受同法第159條第1項、第161條之2、第161條之3、
    第163條之1及第164條至第170條規定之限制，合先敘明。
二、上揭犯罪事實，業據被告於警詢、偵查中及本院審理中均坦
    承不諱，核與告訴代理人丙○○於警詢、偵查中指述之情節
    相符（警卷第7頁至第11頁及偵查卷第169頁至第170頁），
    復有經被告確認之未收保費明細表10張（94年8月份至95年1
    月份）及明台公司之客戶汽車險續（要）保通知書、個人傷
    害保險要保書、團體傷害保險要保書、營造綜合保險要保書
    、強制汽車責任保險要保書等共147份等資料均附卷可憑，
    足認被告之自白與事實相符，而可採信。綜上，本件被告所
    犯業務侵占犯行事證明確，堪以認定。
三、按刑法於94年2月2日修正通過，由總統以華總一義字第0940
    0014901號令公佈，並自95年7月1日起施行，其中與被告本
    案應適用法條相關部分為第2條、連續犯（第56條）、緩刑
    （第74條）等刑罰法律。按行為後法律有變更者，適用行為
    時之法律，但行為後之法律有利於行為人者，適用最有利於
    行為人之法律，現行刑法第2條第1項定有明文。此條規定乃
    與刑法第1條罪刑法定主義契合，而貫徹法律禁止溯及既往
    原則，係規範行為後法律變更所生新舊法律比較適用之準據
    法，是刑法第2條本身雖經修正，但刑法第2條既屬適用法律
    之準據法，本身尚無比較新舊法之問題，應一律適用裁判時
    之現行刑法第2條規定以決定適用之刑罰法律，先予辨明。
    又以本次刑法修正之比較新舊法，應就罪刑有關之共犯、未
    遂犯、想像競合犯、牽連犯、連續犯、結合犯，以及累犯加
    重、自首減輕暨其他法定加減原因（如身分加減）與加減例
    等一切情形，綜其全部罪刑之結果而為比較，最高法院95
    年5月23日著有95年度第8次刑庭會議決議可資參照。
（一）本次新修正施行之刑法，將修正前刑法第56條連續犯之規
      定刪除，而修正前刑法第56條規定：「連續數行為而犯同
      一之罪名者，以一罪論。但得加重其刑至二分之一」，連
      續犯在本質上應屬數罪，僅係基於訴訟經濟或責任吸收原
      則之考量，而論以一罪，是以行為人若基於概括之犯意，
      而以連續數行為犯基本構成要件相同之罪名，依修正前刑
      法之規定，僅論以一罪，並就論處之最高刑度得加重至法
      定最高本刑二分之一，惟如連續犯廢除後，則因被告所為
      本係數行為，則應論以數罪，並以數罪併罰定其應執行之
      刑。是以，比較新、舊法結果，仍應適用較有利於被告之
      行為時法律即舊法論以連續犯。
（二）修正前刑法分則編有關罰金刑之貨幣單位係銀元；且依刑
  　　法分則編應處罰金者，應適用罰金罰鍰提高標準條例第1
    　條之規定。亦即應按各該具體條文制定或修正之先後，定
      其提高之倍數。惟被告行為後，刑法施行法增訂第1 條之
      1 ，於同年6 月14日經總統公布，並自同年7 月1 日起施
      行；該條規定：「中華民國94年1 月7 日刑法修正施行後
      ，刑法分則編所定罰金之貨幣單位為新台幣。94年1 月7
      日刑法修正時，刑法分則編未修正之條文定有罰金者，自
      94年1 月7 日刑法修正施行後，就其所定數額提高為30倍
      。但72年6 月26日至94年1 月7 日新增或修正之條文，就
      其所定數額提高為3 倍」。亦即自95年7 月1 日起，刑法
      分則編所定罰金之貨幣單位，由原來之銀元改為新台幣；
      且94年1 月7 日刑法修正時，刑法分則編未修正之條文定
      有罰金者，自95年7 月1 日起，有關罰金之數額提高為30
      倍。被告所犯之業務侵占罪有罰金刑之處罰，且自24年7
      月1 日公布施行後，即未再修正，依增訂刑法施行法第1
      條之1 之規定，其罰金以新台幣為單位，數額應提高30倍
      ，此與修正前之罰金以銀元為單位，適用罰金罰鍰提高標
      準條例之結果應提高10倍者，對被告而言，並無不利（新
      臺幣與銀元之比例為1：3，換算結果，亦為30倍），依修
      正後刑法第2條第1項前段之規定，自應適用修正前之規定
      。
（三）刑法第74條雖於94年2 月2 日修正公布，並自95年7 月1
  　　日施行，然有關緩刑之宣告，因非行為可罰性之法律規範
    　變更問題，而應適用裁判時之法，不生新舊法比較之問題
      （最高法院95年度第8 次刑事庭會議決議參照），故犯罪
      在本次刑法修正施行前，新法施行後為裁判者，緩刑之宣
      告，應適用新法第74條之規定。
四、查被告甲○○係明台產物保險股份有限公司新營分公司之營
    業處課長，負責招攬保險業務及收取保險費等業務，為從事
    業務之人，其對於業務上所收取持有之款項，侵占入己，核
    其所為，係犯刑法第336條第2項之業務侵占罪。被告自94年
    8月間起迄於95年1月間先後多次業務侵占之犯行，時間緊接
    ，所犯為構成要件相同之罪名，顯係基於概括犯意而反覆為
    之，應依修正前刑法第56條之規定，論以連續犯一罪，並依
    法加重其刑。
五、爰審酌被告於91年至92年間因個人投資理財之問題，致積欠
    卡債，為還債務而侵占業務上保管所收取之保險費，所侵占
    金額甚詎，併其生活狀況、品行、智識程度，所侵占之金額
    為673400元，犯罪後坦承犯行，態度良好等一切情狀，量處
    如主文所示之刑。本件被告未曾受有期徒刑以上刑之宣告，
    有臺灣高等法院被告前案紀錄表1份附卷可稽，在明台公司
    已任職已達數10年之年資，因一時失慮，致罹刑章，犯罪後
    坦承犯行，頗有悔意，且願意清償所侵占之金額，但因告訴
    人公司要求被告一次清償，致被告因無能力一次清償而無法
    達成和解，業據告訴代理人於本院審理時陳述甚詳，且告訴
    代理人到庭表示因明台公司有為員工投保誠信保險，已與保
    險公司聯繫賠償事宜，並願意原諒被告，給其機會等語（見
    本院96年5月15日審判筆錄），足認被告經此偵、審程序，
    當已知所警惕，而無再犯之虞，爰依刑法第74條第1項第1款
    ，為緩刑3年之宣告，以啟自新，並觀後效。
據上論斷，依刑事訴訟法第273條之1第1項、第299 條第1 項前
段，刑法第2條第1項前段、第336條第2項、第74條第1項第1 款
、修正前刑法第56條，刑法施行法第1條之1第1項、第2項前段，
判決如主文。
本案經檢察官乙○○到庭執行職務。
中　　華　　民　　國　　96　　年　　5 　　月　　29　　日
                  刑事第十二庭  法　官　程克琳
以上正本證明與原本無異。
如不服本判決，得於判決書送達之翌日起10日內，以書狀敘述理
由，向本庭提出上訴。
中　　華　　民　　國　　96　　年　　5 　　月　　29　　日
    　　                        書記官　曾美滋
【附錄本案論罪科刑法條】
刑法第336條第2項：
對於業務上所持有之物，犯前條第1項之罪者，處6月以上5年以
下有期徒刑，得併科3千元以下罰金。
